臺灣士林地方法院民事裁定　　　　　　 100年度事聲字第77號
異　議　人　台北富邦商業銀行股份有限公司
法定代理人　韓蔚廷
代　理　人　蘇啟新
債　務　人　楊鎮宇
上列債務人聲請更生事件，異議人對於本院司法事務官民國99年
12月23日99年度司執消債更字第70號裁定不服，提出異議，本院
裁定如下：
    主  文
異議駁回。
    理  由
一、債務人聲請更生事件，前經本院於民國98年12月23日以97年
    度消債更字第588 號裁定債務人自98年12月25日下午5 時起
    開始更生程序，並命司法事務官進行更生程序，嗣債務人於
    99年12月29日提出更生方案（99年度司執消債更字第70號卷
    第192 頁，下稱系爭更生方案），本院司法事務官於99年12
    月23日以99年度司執消債更字第70號裁定，認債務人有薪資
    、執行業務所得或其他固定收入，且系爭更生方案條件公允
    ，而逕予認可，先予敘明。
二、異議意旨略以：原裁定認可之更生方案所附「債權人台北富
    邦商業銀行股份有限公司關於主債務人楊芮竹、楊芮安之就
    學貸款連帶保證債權…於更生方案履行期間，主債務人清償
    期屆至而未經依契約約定之償還辦法受償時起，始與其他債
    權人按債權比例計算每月可分配金額受償」之條件並非公允
    云云，故請求廢棄原裁定認可之系爭更正方案，並命債務人
    修正更生方案將異議人之連帶保證債權自第一期起即納入清
    償分配。
三、本院之判斷：
  (一)按債務人有薪資、執行業務所得或其他固定收入，法院認更
    生方案之條件公允者，得不經債權人會議可決，逕依債務人
    之聲請或依職權以裁定認可更生方案。消費者債務清理條例
    第64條第1 項定有明文。所謂條件公允，指公平允當而言。
    判斷更生方案條件是否公允，須斟酌債務人之收入、財務狀
    況及必要生活支出，在更生方案履行可能的前提下，衡量債
    務人是否盡力清償？多數債權人是否按債權比例受償？
  (二)前述所謂多數債權依債權比例受償，著眼於全數債權人應平
    等視之。詳言之，債權內容相同者，應受相同對待，內容相
    異者，則應依其本質為相異之處理。所謂公允，於多數債權
    人中有就消費性放款由更生債務人擔任連帶保證人時，因此
    類連帶保證債權求償時，受到銀行法第12條之1 規定限制，
    應先就借款人進行求償，求償不足部分，始得就連帶保證人
    平均求償，審酌銀行法第12條之1 立法理由略謂：為長期存
    在的銀行連帶保證人制度，嚴重違反公平交易原則，侵犯消
    費者權益，破壞銀行風險管理及內部控管功能，扭曲金融市
    場應有機制等語，可知類此連帶保證債權，本質與一般債權
    不同，其存在對於公平交易、消費者權益、銀行風險管理及
    內控本已造成一定程度戕害，故除全體債權人及債務人均無
    異議外，不得因連帶保證人進行更生重建而排除銀行法第12
    條之1 第3 項規定適用，債權人更不得以更生方案以此附分
    配清償條件而指責有失公允。
  (三)本件異議人對於債務人之債權為就學貸款保證債權，主債務
    人為楊芮竹、楊芮安，此為異議人所不爭執，而上開就學貸
    款乃異議人就支付學費所為之放款，屬於銀行法第12條之1
    所定消費性放款範疇，甚為明確，行政院金融監督管理委員
    會96年2 月5 日金管銀(一)字第09610000040 號函釋亦持相同
    見解。是異議人就此連帶保證債權，本應先就借款人進行求
    償，求償不足部分，始得就連帶保證人平均求償。因先就借
    款人進行求償，必以主債務人清償期屆至未經依約清償為前
    提，故系爭更生方案設有異議人關於主債務人楊芮竹、楊芮
    安之就學貸款連帶保證債權…於更生方案履行期間，主債務
    人清償期屆至而未經依契約約定之償還辦法受償時起始與其
    他債權人按債權比例計算每月可分配金額受償之條件，異議
    人即無從指為不公允。
  (四)異議人雖稱：消費者債務清理條例第36條規定：「數人就同
    一給付各負全部履行之責任者，其中1 人或數人或其全體受
    法院開始更生或清算程序之裁定時，債權人得就其債權於裁
    定時之現存額，對各更生債務人或清算財團行使權利」，所
    謂裁定時之現存額，包括連帶保證債務。又依原裁定認可之
    更生方案，倘債務人履行更生方案完畢，異議人之連帶保證
    債權清償期仍未屆至，則依照消費者債務清理條例第73條規
    定，異議人已申報之債權未受清償，視為消滅，此將使金融
    機構徵提保證人之意義盡失，金融秩序悉數破壞殆盡。且較
    諸因不可歸責而未申報債權依同條例第73條債務人仍應依更
    生條件負履行之責，異議人之債權竟較不受保障。另債務人
    倘進行清算程序，異議人之債權依消費者債務清理條例第11
    1 條第2 項視為到期，異議人於清算程序得分配受償，於更
    生程序反不得分配受償，亦破壞清算保障原則。況債務人於
    清償異議人連帶保證債務後，對於主債務人取得求償權，對
    其並無不利云云，然查：
    (1)消費者債務清理條例第36條所定「數人就同一給付各負全
      部履行之責任者，其中1 人或數人或其全體受法院開始更
      生或清算程序之裁定時，債權人得就其債權於裁定時之現
      存額對各更生債務人或清算財團行使權利」之規定，非謂
      債權人就現存額行使權利，得不受原契約所定清償期或其
      他法律規定之限制。
    (2)異議人對於債務人之連帶保證債權，依照上開說明，原本
      即對於公平交易、消費者權益、銀行風險管理及內控本已
      造成一定程度戕害，求償時應受銀行法第12之1 規定之限
      制，故此債權倘因債務人履行更生方案完畢，異議人之連
      帶保證債權清償期仍未屆至，依照消費者債務清理條例第
      73條規定，視為消滅，異議人因此喪失徵提保證人之擔保
      ，對於金融秩序應無破壞之可言。且異議人債權擔保之喪
      失，較諸其他債權人未受清償且債務人屬主債務人而蒙受
      之債權損失，已相對輕微，應在消費者債務清理條例立法
      所預想容許之範圍。
    (3)消費者債務清理條例第73條規定「因不可歸責於己而未申
      報之債權，於更生方案履行完畢後，債務人仍應依更生條
      件負履行之責」，係以債權人因不可歸責於己而未申報債
      權為適用前提。債權人倘有此情，債務人雖仍應依更生條
      件負履行之責，但未申報之債權，倘非屬消費性放款之連
      帶保證債權，其債務人依更生條件清償，本非消費性放款
      之連帶保證債權得以比擬。若屬消費性放款之連帶保證債
      權，則其更生條件仍應受銀行法第12條之1 之限制，而無
      異議人所指孰較有利之情形。
    (4)消費者債務清理條例第64條第2 項第3 款關於更生方案有
      「無擔保及無優先權債權受償總額，顯低於法院裁定開始
      更生程序時，依清算程序所得受償之總額」之情形，不得
      認可之規定，係以總額計算，非以個別債權觀察。異議人
      比較其受償之金額，並援引上開規定，認系爭更生方案有
      害清算保障原則，並非可採。
    (5)債務人於清償異議人連帶保證債務後，固依民法第749 條
      前段規定，對於主債務人取得求償權。然更生方案是否公
      允之判斷，包括債權人是否公平受償之審酌，對於債務人
      無不利，不當然即為公允。
  (五)異議人另稱：更生方案違反法律強制或禁止規定，或有背於
    公共秩序、善良風俗，不應認可云云，惟並未具體說明系爭
    更生方案有何違反法律強制或禁止規定，或有背於公共秩序
    、善良風俗，不應認可之情形，自非可採，附此敘明。
  (六)系爭更生方案所附異議人關於主債務人楊芮竹、楊芮安之就
    學貸款連帶保證債權…於更生方案履行期間，主債務人清償
    期屆至而未經依契約約定之償還辦法受償時起，始與其他債
    權人按債權比例計算每月可分配金額受償之條件，雖較銀行
    法第12之1 規定，較有利於異議人，然債務人及其他債權人
    就此既無異議，本院無從另為不利於異議人之變更，併予指
    明。
四、綜上所述，債務人有薪資、執行業務所得或其他固定收入，
    而系爭更生方案，並無異議人所指不應逕予認可之情事，異
    議人猶執前詞，提出異議，指摘原裁定不當，求為廢棄原裁
    定及更正系爭方案，為無理由，應予駁回。
五、爰裁定如主文。
中    華    民    國   100    年    5     月    17    日
                  民事庭第二庭法      官  周群翔
以上正本證明與原本無異。
如不服本裁定，應於裁定送達後10日之不變期間內，向本院提出
抗告狀，並繳納抗告費新臺幣1,000 元。
中    華    民    國   100    年    5     月    18    日
                              書  記  官  朱亮彰